【裁判字號】    99,訴,1573
【裁判日期】    991013
【裁判案由】    房屋所有權移轉登記等
【裁判全文】
臺灣板橋地方法院民事判決              99年度訴字第1573號
原      告  甲○○
訴訟代理人  陳明良律師
複  代理人  張珮琦律師
被      告  乙○○
上列當事人間請求房屋所有權移轉登記等事件，本院於99年9月
29日言詞辯論終結，判決如下：
    主  文
原告之訴及假執行之聲請均駁回。
訴訟費用由被告負擔。
    事實及理由
壹、程序方面：
    按訴狀送達後，原告不得將原訴變更或追加他訴，但請求之
    基礎事實同一者，不在此限，民事訴訟法第255 條第1 項第
    2 款定有明文。本件原告於起訴之初，其訴之聲明原為：「
    一、被告應將門牌編號臺北縣中和市○○路○段63巷13弄55
    號5樓及屋頂增建戶（6樓）之房屋及該房屋所坐落土地移轉
    登記並交付與原告。二、願供擔保，請准宣告假執行。三、
    訴訟費用由被告負擔。」，嗣於民國99年9月29日以更正聲
    明狀變更訴之聲明為：「一、被告應協同原告將臺北縣中和
    市○○段201建號（門牌號碼：臺北縣中和市○○路○段63
    巷13弄55號5樓）房屋所有權全部及坐落之中和市○○段33
    地號土地所有權持分10000分之59移轉登記與原告，並將該
    房屋及土地交付原告。二、被告應將在第一項房屋屋頂上所
    加建之房屋（如附圖斜線所示建物，面積73.6平方公尺）交
    付原告，並將該房屋所有權讓與原告。三、前二項請求，原
    告願供擔保，請准宣告假執行。四、訴訟費用由被告負擔。
    」。核其性質，乃訴之聲明之變更，惟因其請求之基礎事實
    均屬同一，故原告前揭變更聲明之訴訟行為，應屬合法，合
    先敘明。
貳、實體方面：
一、原告主張：
（一）原告於民國95年5 月12日在張菊芳律師事務所與被告洽商
      離婚時，兩造同意由原告向被告承租門牌號碼臺北縣中和
      市○○路○ 段63巷13弄55號5 樓及頂樓增建戶（6 樓），
      並於租約中約定於租期屆滿後，被告願將該兩房屋優先賣
      與原告。至於該兩房屋之價金，當時被告表示市價為新臺
      幣800 萬元（含停車位90萬元、六樓120 萬元、五樓房地
      570 萬元及其他），扣除原告曾出借款項供被告買土地及
      房屋，被告願減價185 萬元，以615 萬元售與原告。惟因
      該兩房屋當時仍有銀行貸款額330 萬元，雙方約定於房地
      過戶後由原告承擔，當初估算兩年半後之貸款餘額約280
      萬元，故被告表示同意於租期屆滿時，扣除該280 萬元以
      335 萬元出售該兩房屋予原告。嗣原告於95年6 月9 日辦
      理離婚登記時，表示同棟四樓之售價僅430 萬元，被告以
      570 萬元出售五樓價金太高，請求被告減價100 萬元，嗣
      經被告同意以235 萬元出售該兩房屋。此價金之約定，由
      被告所親自書寫之計算表（其中除最後出售「減100 為
      235 」係原告依被告於95年6 月9 日辦理離婚登記時依被
      告同意之內容所寫，其餘均被告所寫）即足以證明。關於
      買賣之約定，在場之張菊芳律師曾詢問是否附入離婚協議
      中，被告表示不必，稱「租約及賣約」已有買賣之效力。
（二）嗣系爭租約經雙方同意延至99年2 月9 日屆滿，原告於租
      約屆滿後，已將該兩房屋返還被告。原告並於99年2 月25
      日依前揭買賣契約之約定，委請律師去函請求被告辦理系
      爭兩房地之過戶等事宜，惟被告竟回覆稱其並未同意以新
      臺幣235 萬元出售該兩房地與原告，被告顯已違約。爰依
      民法第348 條規定，請求被告交付房地並移轉登記等語。
（三）聲明：
   1、被告應協同原告將臺北縣中和市○○段201建號（門牌號
      碼：臺北縣中和市○○路○段63 巷13弄55號5樓）房屋所
      有權全部及坐落之中和市○○段33 地號土地所有權持分
      10000分之59移轉登記與原告，並將該房屋及土地交付原
      告。
   2、被告應將在第一項房屋屋頂上所加建之房屋（如附圖斜線
      所示建物，面積73.6平方公尺）交付原告，並將該房屋所
      有權讓與原告。
   3、前二項請求，原告願供擔保，請准宣告假執行。
二、被告則以：
（一）原告於98年12月15日委請陳明良律師發函表示欲購買被告
      名下中和房屋之意，被告隨即於98年12月31日以存證信函
      回覆，表明堅決不賣此屋之心志。如果被告要賣此屋，原
      告才有優先承買權，今被告已表明不賣此屋，原告仍執意
      要買，應屬無據等情，資違抗辯。
（二）聲明：原告之訴及假執行之聲請均駁回。
三、查兩造原係夫妻，於95年5月12日在張菊芳律師事務所簽立
    離婚協議書，並於95年6月9日辦理離婚登記登記；兩造於95
    年5月12日簽定原證1、2之租約及賣約（下稱系爭租約），
    載明：「本人乙○○願把中和市○○路○段63巷13弄55號5樓
    的增建戶（6F）租給甲○○，租金每月捌仟伍佰元（水電、
    瓦斯另計費）電費每度4元，每月算清。租期至97年12月。
    期畢，願把此屋優先賣給甲○○，唯恐空口無憑，特立此據
    。」並約定價金為235萬元；系爭租約於97年12月屆期後，
    經雙方同意延至99年2月9日，原告於租期屆滿後，已將租賃
    物返還被告，嗣原告於99年2月25日以國史館郵局第153號存
    證信函，請求被告依雙方約定，將門牌號碼台北縣中和市○
    ○路○段63巷55號5樓及增建戶（6樓），以235萬元賣與原告
    ，被告乃於99年3月3日以板橋文化路郵局第2688號存證信函
    ，通知原告並無出售系爭房屋之意等事實，為兩造所不爭執
    ，自堪信為真。
四、首應審酌者為，系爭租約之內容是否足認兩造間已有買賣系
    爭房地之合意？
（一）按稱買賣者，謂當事人約定一方移轉財產權於他方，他方
      支付價金之契約；當事人就標的物及其價金互相同意時，
      買賣契約即為成立，民法第345條定有明文。又解釋契約
      ，固須探求當事人立約時之真意，不能拘泥於契約之文字
      ，但契約文字業已表示當事人真意，無須別事探求者，即
      不得反捨契約文字而更為曲解（最高法院17年上第1118號
      判例意旨參照）。是縱然當事人間已將標的物及其價金特
      定，仍應視契約之內容有無包含買賣之意思，即一方移轉
      財產權於他方，他方支付價金之約定，以判斷當事人間是
      否已成立買賣契約。
（二）原告主張被告已同意將系爭房地以235 萬元售與原告，被
      告否認之；經查，依原告所提系爭租約（原證2 ，見臺灣
      臺北地方法院99年度審訴字第1528號卷宗第7 頁）之記載
      ：「租期至97年12月。期畢，願把此屋優先賣給甲○○」
      ，可知被告至多僅同意願將房屋「優先」售與原告，此應
      係優先購買之約定，而非買賣意思之合致，蓋既約「優先
      」，其所著重者應在於與其他買受人間之比較，即優先權
      人具有儘先購買之權，性質上屬潛在之權利，倘其比較之
      基礎並不存在，此優先權即無從體現其權利內涵，故尚難
      僅憑此優先購買約定之存在，即得認定兩造間已存有買賣
      之契約關係。另系爭租約之背面（原證3 ，見臺灣臺北地
      方法院99年度審訴字第1528號卷宗第8 頁），雖載有金額
      之計算式，然除此之外便無其他與買賣意思相關之記載，
      縱與系爭租約中優先購買之約定結合，仍未達買賣意思合
      致之程度。此外，原告曾於98年12月15日委由陳明良律師
      以98（良）字第1215號函向被告表示：「…另依約本人仍
      保有該房屋之優先承買權，為此，特委請律師代函知鄭小
      姐，該租約雖終止，但本人仍保留該房屋之優先承買權，
      鄭小姐出售該房屋時，應先通知本人確認是否買受，不得
      逕行出售…（見臺灣高等法院99年度抗字第885 號卷宗被
      告所提之原證8 ）。」而被告亦曾於99年3 月3 日以板橋
      文化路郵局第2688號存證信函向原告表示：「…本人從未
      私下答應要以新臺幣貳佰拾伍萬元售予甲○○先生中和
      屋之事宜…（原證4 ，見臺灣臺北地方法院99年度審訴字
      第152 8 號卷宗第13頁）」可見依兩造之認知，系爭租約
      所約定者，確實僅有系爭租賃物之優先購買權，而非已達
      買賣之合意。據此，原告自不得持系爭租約中關於優先購
      買之約定及其背面所列之金額計算式，即謂兩造間就系爭
      房地已成立買賣契約。況且系爭租約之內容已足以具體明
      確表達兩造間僅有優先購買約定之真意，無須別事探求，
      是原告主張系爭租約已有買賣之效力，被告因而負有移轉
      系爭房地所有權之義務，即難憑採。
五、再應審酌者為，原告得否行使系爭租約所約定之優先購買權
    ？
（一）按優先承購權乃物權之先買權，為形成權之一種，此形成
      權之行使，須以出賣人有效出賣其不動產與第三人為基礎
      ，苟無出賣行為，即無所謂優先購買權存在（最高法院98
      年度台上字第734號、82年度台上第891號判決意旨參照）
      。又所謂優先購買權，乃附有以所有權人須將特定物出賣
      ，而相對人始有優先購買權之停止條件，此項條件之成就
      ，應由主張具有優先承買權者負舉證之責任（最高法院46
      年台上字第227號判例亦同此旨）。
（二）經查，依原告所提之系爭租約，其中記載：「本人乙○○
      願把中和市○○路○段63巷13弄55號5樓的增建戶（6F）租
      給甲○○…租期至97年12月。期畢，願把此屋優先賣給甲
      ○○…（原證1，見臺灣臺北地方法院99年度審訴字第152
      8號卷宗第7頁）」，可知系爭租約所約定之租賃物，僅有
      6樓房屋，而不及於5樓房屋甚明，是系爭租約中優先購買
      約定內所謂之「此屋」，應不包含5樓房屋及其坐落土地
      ，故原告關於請求被告將臺北縣中和市○○路○段63巷13
      弄55號5樓房屋及其坐落土地移轉登記並交付與原告之請
      求，顯屬無據。
（三）再查，兩造間所訂立之系爭租約，僅約定原告就系爭租賃
      物有優先購買權，已詳如前述；是原告行使此優先購買權
      之前提，乃被告有出賣系爭租賃物之行為，對此被告辯稱
      其並無賣屋之打算，且曾先後於99年1 月4 日、同年3 月
      3 日以板橋文化路郵局第97、2688號存證信函表示：「不
      想要賣中和屋」、「絕不出售中和屋之意願」（見臺灣高
      等法院99年抗字第885 號卷宗被告答辯狀所附之原證九、
      臺灣臺北地方法院99年度審訴字第1528號卷宗第13頁），
      揆諸前揭說明，自應由主張兩造間已因優先購買權之行使
      而存在買賣契約關係之原告，就此停止條件之成就，負舉
      證之責。然原告就此未能舉證以明其實，故應認原告之主
      張要無足採。
六、綜上所述，原告依買賣契約之法律關係，請求被告將臺北縣
    中和市○○路○ 段63巷13弄55號5 樓及屋頂增建戶（6 樓）
    及該房屋所坐落土地移轉登記並交付與原告，因兩造間並無
    買賣關係存在，為無理由，應予駁回。原告之訴既無理由，
    其假執行之聲請亦失所附麗，應併予駁回。
七、兩造其餘之攻擊、防禦方法及未經援用之證據，經本院斟酌
    後，認為均不足以影響本判決之結果，自無逐一詳予論駁之
    必要，併此敘明。
八、據上論結，原告之訴為無理由，依民事訴訟法第78條，判決
    如主文。
中    華    民    國    99    年    10    月    13    日
                  民事第二庭    法  官  張谷輔
以上正本係照原本作成
如對本判決上訴，須於判決送達後20日內向本院提出上訴狀
中    華    民    國    99    年    10    月    13    日
                                書記官  郭群裕

司法院資訊處製作；財團法人民間司法改革基金會備份。
